臺灣臺北地方法院民事判決　　　　　　 95年度訴字第11262號
原　　　告　丁○○
訴訟代理人　陳恂如律師
被　　　告　金石堂圖書股份有限公司
法定代理人　甲○○
訴訟代理人　高進福律師
　　　　　　高涌誠律師
　　　　　　許樹欣律師
被　　　告　乙○○
訴訟代理人　葉海萍律師
複 代理 人　蘇美玲律師
上列當事人間給付租金事件，經臺灣基隆地方法院移送而來，本
院於民國96年6月21日言詞辯論終結，判決如下：
    主      文
原告之訴及假執行之聲請均駁回。
訴訟費用由原告負擔。
    事實及理由
一、原告主張：伊係坐落基隆市○○區○○段2小段40、41地號
    土地上建物即門牌基隆市○○路14號1至3樓房屋所有權人，
    分別借用其子即被告乙○○及訴外人林文浩名下登記，第1
    層登記每人應有部分二分之一、第2層登記林文浩、第3層登
    記乙○○所有。伊於民國94年9月1日借用乙○○、林文浩名
    義將系爭房屋出租被告金石堂股份有限公司（下稱金石堂公
    司），約明租期5年，每月租金新臺幣（下同）36萬元，應
    於每年9月1日給付全年各期租金支票交由伊領用，95年9月1
    日起至96年8月31日之租金本應於95年9月1日交付全年各期
    36萬元之租金支票12張。詎被告乙○○突起貪念，否認伊之
    租金受領權，並致函被告金石堂公司要求交付其名義應分得
    之租金，殊有即受確認判決之法律上利益，爰依租賃法律關
    係請求給付租金。併先位聲明：(一)確認原告對被告金石堂公
    司與被告乙○○間就上開房屋租賃關係，有每月16萬4997元
    租金受領權存在；(二)被告金石堂公司應自95年9月1日起至96
    年8月31日止，按月給付原告16萬4997元，並於第1期給付時
    預先簽發其餘各期之支票予原告；(三)願供擔保請准宣告假執
    行。倘認伊不得逕向承租人即被告金石堂公司請求給付租金
    ，因被告乙○○並非實際出租人，僅係借名登記，伊既已終
    止此項借名登記委任關係，自得依民法第541條第2項請求被
    告乙○○移轉系爭租金受領權。備位聲明：(一)被告乙○○應
    將其與被告金石堂公司間就上開房屋租賃關係每月租金16萬
    4997元之租金受領權移轉予原告；(二)被告金石堂公司自95年
    9月1日起至96年8月31日止，按月給付原告16萬4997元，並
    於第1期給付時預先簽發其餘各期支票予原告。(三)願供擔保
    請准宣告假執行。
二、被告各以：(一)金石堂公司部分：伊於94年9月1日與出租人乙○○、林文浩簽訂系爭租約，並將該年租金支票12張交付原
    告代為受領，嗣於95年1月接獲被告乙○○委託律師寄發存
    證信函稱未曾授權他人代為領取租金，如有人自稱獲有授權
    ，亦聲明終止該授權，並要求伊應將次年度租金支票交付合
    法指定者收取，伊旋於95年4月3日寄發存證信函予被告乙○○促請釐清與原告間租金給付權利義務，被告乙○○再度致
    函表示原告所稱子虛烏有，故伊簽發抬頭分別為乙○○、林
    文浩之租金支票各12張，陸續交乙○○所委託之葉海萍律師
    及林文浩所授權之原告領取，應已依據債務本旨完成清償，
    至原告與乙○○間內部關係，非伊所知悉；(二)乙○○部分：
    系爭房屋坐落土地原係伊之祖父林煌章所有，於46年6月5日
    贈與伊，嗣75年間伊與訴外人林雲魁在上開土地合建12層建
    物，獲分配系爭建物，於79年2月22日完成建物第一次登記
    ，原始取得系爭建物所有權，伊並於79年2月20日以買賣為
    原因將系爭土地應有部分二十四分之五移轉予林文浩，原告
    並非土地所有權人，無從獲得分配建物，亦非原始起造人，
    就系爭建物並無權利，兩造間並無存在借名登記或委任關係
    ；各等語置辯。併均聲明：(一)如主文第1項所示。(二)如受不
    利判決，願供擔保請准宣告免假執行。
三、兩造不爭之事實：
  (一)系爭房屋1樓係登記訴外人林文浩與被告乙○○所共有，2樓
    係登記林文浩，3樓登記為乙○○所有。
  (二)原告於94年9 月1 日以林文浩與被告乙○○名義，將系爭房
    屋1至3樓出租被告金石堂公司，約定每月租金36萬元，應於
    當年9月1日給付全年各期租金支票。
  (三)被告乙○○委請律師致函被告金石堂公司要求其名義部分，
    自95 年9月起每月租金16萬4997元，應交付其使用。
  (四)系爭租約第2期（95年9月1日起至96年8月31日止）之租金，
    被告金石堂公司簽發受款人各為乙○○、林文浩之租金支票
    各12張，由乙○○委任葉海萍律師、林文浩授權原告分別領
    取。
  (五)原告委請律師於95年1月20日致函被告乙○○終止借名契約
    ，請求返還系爭房地所有權。
四、本件爭點如下：
  (一)系爭房屋是否係原告所有，借名登記於林文浩及被告乙○○
    ？
  (二)原告就系爭契約租金有無受領權？
  (三)原告可否依委任關係請求被告乙○○移轉系爭第2期租金？
五、本院之判斷：
  (一)就爭點一部份：
  1.按民事訴訟如係由原告主張權利者，應先由原告負舉證之責
    ，若原告先不能舉證，以證實自己主張之事實為真實，則被
    告就其抗辯事實即令不能舉證，或其舉證上有疵累，亦應駁
    回原告之請求（最高法院17年上字第917號判例意旨可資參
    照）。原告主張系爭房地係伊所有，借名登記予被告乙○○
    及訴外人林文浩二子云云，惟為被告乙○○所否認，辯稱：
    系爭土地係伊祖父所贈，嗣與他人合建，原始取得系爭房屋
    所有權等語。
  2.查系爭房屋坐落土地原為林煌章所有，於46年6月5日贈與被
    告乙○○，並於同年12月13日完成登記，嗣原告代理被告乙○○於75年4月8日與訴外人林雲魁簽訂合建契約，提供上開
    土地興建12層鋼筋混凝土公寓式樓房，依約被告乙○○可分
    得第1至6層等情，為兩造所不爭執，且有土地登記簿、土地
    登記謄本、合建契約書為證（見本院卷第75至107頁），應
    信屬實。原告雖否認林煌章生前有意贈與系爭土地予被告乙○○，證人即原告之妻丙○○○亦附和證稱：「當時我公公
    要將系爭房屋送給原告，後來我公公昏迷不醒人事，我和原
    告商量借乙○○名義登記，因我公公還有二房子女，原告是
    大房唯一子女，怕二房子女會來分財產」等詞（見本院卷
    147頁反面至150頁），惟證人丙○○○自承：「二房已分得
    臺北市房屋」、「系爭舊屋登記林文浩、乙○○名下，土地
    登記乙○○名下」（見本院卷第147頁反面、第148頁），從
    證人丙○○○所述林煌章生前財產分配及系爭舊屋房屋、土
    地所有權登記情形，足徵林煌章生前已就名下財產進行分配
    ；至於採取贈與系爭土地予被告乙○○方式，雖因原告及證
    人基於本身利益未能詳實陳述，及被告乙○○於受贈系爭土
    地時年僅5歲，智慮淺薄而不知悉，惟本諸上開情節，諒係
    林煌章考慮娶有二房，為免嗣後發生爭產糾紛，乃直接將系
    爭土地贈與原告之子即被告乙○○，倘由原告基於繼承或贈
    與原因取得系爭土地，縱有借名登記被告乙○○之事，系爭
    土地仍屬被繼承人林煌章所留遺產，屬於全體繼承人繼承財
    產，即不能避免上開憾事，是原告主張為系爭土地受贈人，
    係系爭土地實際所有權人，僅借名登記予被告乙○○云云，
    難信屬實。
  3.原告復主張被告乙○○曾於75年3月19日出具授權書予原告
    ，並放棄系爭土地權利云云，惟該授權書所載授權事項係：
    「全權交付丁○○先生辦理本人前列房屋、土地（指拆除改
    建前之舊屋）之印鑑證明及買賣、過戶、簽約事宜所有一切
    關於前列房屋與土地之納稅義務、合建築契約的責任範圍全
    屬丁○○先生承擔，即日起本人視同拋棄，特此公證」（見
    本院卷第46頁），是被告乙○○所拋棄者，限於系爭房屋改
    建前舊屋之房屋土地納稅義務、合建契約所應負擔之責任，
    並未拋棄其對系爭土地之所有權或本於合建契約改建應有之
    權利，證人丙○○○雖證稱：「因乙○○住美國，寫授權書
    要拋棄合建權利義務」云云（見本院卷第148頁反面），不
    惟被告所否認，經核與前揭授權書內容亦有齟齬，不足採信
    ，即難率謂被告乙○○已有放棄系爭土地所有權之意，或原
    告與被告乙○○已有移轉系爭土地所有權之合意。
  4.又系爭建物於78年11月24日完成後，於79年2月22日辦理建
    物第一次登記，由被告乙○○與訴外人林文浩各取得系爭建
    物1樓房屋所有權應有部分二分之一，系爭建物2樓房屋所有
    權登記林文浩名義，系爭建物3樓房屋所有權則登記被告乙○○名義等情，亦有建物登記謄本可稽（見本院卷第109至
    116 頁），足見被告乙○○係原始取得系爭建物1樓房屋所
    有權應有部分二分之一及3樓房屋所有權，原告既非系爭房
    屋合建契約當事人或房屋起造人，復未經指定登記為系爭房
    屋1至3樓所有權人，尚難認原告為系爭房屋實際所有權人，
    並與被告乙○○及訴外人林文浩間存有借名登記關係，是原
    告主張其為系爭房屋實際所有權人，並無足取。
  (二)就爭點二部份：
  1.按民法第269條第1項之利他契約，其受益之第三人對於債權
    人固有直接請求給付之權。惟該第三人向債務人請求給付時
    ，應先證明其係第三人利益契約之被指定人（最高法院69年
    度台上字第1390號判決意旨）。查原告主張其有系爭租金受
    領權，為被告金石堂公司及乙○○所否認，則原告能否領取
    系爭租金之法律上地位，即因被告否認而有不妥之狀態，且
    此種不妥之狀態，能以確認判決將之除去，有即受確認判決
    之法律上利益，合先敘明。原告主張代理被告乙○○與訴外
    人林文浩與被告金石堂公司簽訂系爭租賃契約，約定應將租
    金交付伊受領云云，然為被告乙○○及金石堂公司所否認。
  2.系爭房屋租賃契約書出租人為被告乙○○及訴外人林文浩，
    並由被告乙○○授權原告處理等情，有房屋租賃契約書、授
    權書可參（見基隆地院卷第6至10頁、本院卷第63頁），是
    原告並非系爭租約當事人，應可認定。又兩造就系爭租約並
    未約明被告金石堂公司應將每月租金交付原告，即難認系爭
    租約為第三人利益契約。且依原告提出被告乙○○出具之各
    授權書，僅委託原告代為處理有關事務（見本院卷第108頁
    ），或授權原告處理系爭房屋買賣、貸款、贈與及相關產權
    工作（見本院卷第63頁），是原告僅係受被告乙○○委任代
    為處理系爭租約之受任人或代理人，原告亦非兩造租約所指
    定受益之第三人。縱使被告金石堂公司曾將系爭租金交付原
    告屬實，僅係由原告代被告乙○○及訴外人林文浩受領租金
    ，此觀被告金石堂公司製作貨款簽收單均載明租金收受者為
    乙○○、林文浩即明（見本院卷第34、64頁），仍難謂原告
    有向被告金石堂公司請求給付租金之權。至訴外人林文浩雖
    出具切結書授權原告領取租金，核係原告與訴外人林文浩間
    之約定，要難據此拘束被告乙○○，是原告主張就被告乙○○部分之租金有受領權云云，亦無足取。
  (三)就爭點三部分：
  1.按當事人主張有利於己之事實者，就其事實有舉證之責任，
    民事訴訟法第277條前段定有明文，原告主張依據委任關係
    ，借用被告乙○○名義登記系爭房屋產權及簽訂租約，請求
    被告乙○○移轉本件租金受領權，既據被告否認兩造間有委
    任關係之存在，依法應由原告就此利己事實，負舉證責任。
  2.查原告並未證明系爭房屋所有權為其所有，亦未證明其為系
    爭租約當事人，依卷存證據應係被告乙○○委任原告處理事
    務，而非原告委任被告乙○○處理事務，是原告主張依民法
    第541條第2項：「受任人以自己之名義，為委任人取得之權
    利，應移轉於委任人」，請求被告乙○○移轉系爭租金受領
    權云云，尚無憑據，要無可採。
六、綜上所述，原告本於租賃法律關係，先位聲明：(一)確認原告
    對被告金石堂公司與被告乙○○間就上開房屋租賃關係，有
    每月16萬4997元租金受領權存在；(二)被告金石堂公司應自95
    年9月1日起至96年8月31日止，按月給付原告16萬4997元，
    並於第1期給付時預先簽發其餘各期之支票予原告，為無理
    由。復本於委任被告乙○○處理系爭房屋租約之法律關係，
    備位聲明：(一)被告乙○○應將其與被告金石堂公司間就上開
    房屋租賃關係每月租金16萬4997元之租金受領權移轉予原告
    ；(二)被告金石堂公司自95年9月1日起至96年8月31日止，按
    月給付原告16萬4997元，並於第1期給付時預先簽發其餘各
    期支票予原告，亦無理由，均應予駁回。又原告之訴既經駁
    回，其所為假執行之聲請亦失所附麗，一併駁回之。
七、本件為判決之基礎已臻明確，兩造其餘之攻擊或防禦方法及
    未經援用之證據，經本院斟酌後，認為均不足以影響本判決
    之結果，亦與本案爭點無涉，自無逐一詳予論駁之必要，併
    此敘明。
八、據上論結：原告之訴為無理由，應依民事訴訟法第78條，判
    決如主文。
中　　華　　民　　國　　96　　年　　7 　　月　　13　　日
                  民事第五庭    法　官　胡宏文
以上正本係照原本作成
如對本判決上訴，須於判決送達後20日內向本院提出上訴狀
中　　華　　民　　國　　96　　年　　7　　月　　 13　　日
                    　　　　　　書記官　曾寶生
